【裁判字號】    92,上,176
【裁判日期】    920805
【裁判案由】    塗銷抵押權登記
【裁判全文】
臺灣高等法院臺中分院民事判決  九十二年度上字第一七六號
      上  訴  人  丙○○
                  乙○○
                  甲○○
      被上訴人    新竹國際商業銀行股份有限公司
      法定代理人  戊○○
      訴訟代理人  丁○○
右當事人間塗銷抵押權登記事件，上訴人對於中華民國九十二年四月四日臺灣苗栗地
方法院九十一年訴字第五一九號第一審判決提起上訴，本院判決如左：
      主      文
上訴駁回。
第二審訴訟費用由上訴人負擔。
      事      實
甲、上訴人方面：
一、聲明：求為判決：
（一）原判決廢棄。
（二）被上訴人應於上訴人清償本金新台幣（下同）二百四十萬元或二百六十九萬九
      千八百十九元及其利息之同時，將坐落苗栗縣苑裡鎮○○段第四００之一七地
      號土地及其地上建物即第二一九建號建物門牌號碼苗栗縣苑裡鎮苑港里一鄰苑
      港三之十八號（設定範圍均所有權全部），及同段四００之一三、之一八地號
      土地（設定範圍均八分之一），苗栗縣苗栗地政事務所收件字號：八十四年通
      苑字第００二九七一號，於民國八十四年五月十六日所為本金最高限額六百萬
      元抵押權登記塗銷。
二、陳述：
（一）訴外人鄭麗蘋已將其房屋土地出售予上訴人丙○○，上訴人丙○○、乙○○基
      於利害關係人及抵押人之地位，擬向被上訴人銀行清償鄭麗蘋積欠該銀行之抵
      押債務餘額二百四十萬元及其利息，並求被上訴人銀行塗銷抵押權，竟遭被上
      訴人銀行之拒絕；而鄭麗蘋、及上訴人兩人均無欲以本件抵押權向該銀行繼續
      發生新借款，兩造間除本件抵押債權外，確定日後不再發生債權債務關係，爰
      以起訴狀繕本之送達作為終止抵押權存續期間之通知，為此，依前揭民法第三
      百十一條及最高法院民事庭七十六年度第三次會議於七十六年二月十日決議，
      請求被上訴人應於上訴人清償抵押債務本金二百四十萬元及其利息後，塗銷系
      爭抵押權；如鈞院認為抵押權之效力尚及於訴外人鄭麗萍積欠被上訴人之信用
      卡貸款二十九萬九千八百十九元及其利息，則上訴人亦同意將此部分貸款併予
      清償，請判決如上訴聲明。
（二）被上訴人所提之「不動產抵押契約」固載明：前述房地設定抵押權與被上訴人
      ，擔保債務人鄭麗萍對被上訴人現在 (包括過去所負現在尚未清償之各項債務
      )及將來，依償還合會金、票據、借據、保證、墊款損害賠償等所負債務及其
      他一切債務，以本金最高限額新台幣六百萬元為限度等情，惟此項約定屬於定
      型化契約，鄭麗萍於簽署當時根本無法詳閱契約內容，故約定書上所謂「擔保
      債務人未來所成立之一切債務」云云，實非鄭麗萍立約之本意，甚且，就一般
      交易習慣而論，債務人提供名下財產擔保債務之情形，每每係為擔保單筆之債
      務，鮮少係為擔保債務人未來所可能發生之一切債務，否則債務人所負之責任
      豈非近乎於無限責任？此等條款豈有債務人願意接受，是故，參諸最高法院七
      十八年度台上字第二五五七號及同院八十五年度台上字第五一七號判決意旨，
      前開約款僅係被上訴人為收便捷統合之效，預定用於同類契約之定型化條款，
      並非兩造立約之真意，至為灼然。
（三）再者，按依照當事人一方預定用於同類契約之條款而訂定之契約，為加重他方
      當事人之責任者，按其情形顯失公平者，該部分約定無效，民法二百四十七條
      之一第二款定有明文，又依民法債編施行法第十七條規定，修正之民法第二百
      四十七條之一之規定，於民法債編修正施行前訂定之契約，亦適用之。依其立
      法理由為當事人一方預定契約之條款，而由需要訂約之他方，依照該項預定條
      款簽訂之契約，學說上名之曰「附合契約」，此類契約，通常由工商企業者一
      方，預定適用於同類契約之條款，由他方依其契約條款而訂定之，預定契約條
      款之一方，大多為經濟上較強者，依其所定條款訂約之一方，則多為經濟上較
      弱者，為防止契約自由之濫用，．．．宜於民法法典中列原則性規定，而增訂
      本條．．列舉四款有關他方當事人利害之約定，如按其情形顯失公平者，明定
      該部分之約定為無效，至於所謂「按其情形顯失公平者」，係指依契約本質所
      生之主要權利義務，或按法律規定加以綜合判斷有顯失公平之情形而言。查本
      件附於抵押權設定契約書之其他約定事項，係由被上訴人所預定用於同類契約
      之條款，應為前述學說上之附合契約，而本件抵押權設定之目的，係為擔保訴
      外人鄭麗萍對被上訴人之系爭二百四十萬元借款債務，而系爭不動產抵約竟約
      定擔保範圍包括鄭麗萍對被上訴人現在（包括過去所負現在尚未清償）及將來
      所負之一切債務，系爭條款，顯係加重訴外人鄭麗萍之責任，且依契約本質所
      生之主要權利義務言之，亦有顯失公平之情形，揆諸民法第二百四十七條之一
      第二款規定，該部分約定亦應解為無效。
（四）又最高限額抵押權所擔保債權之範圍，依民法第八百六十一條規定之意旨，固
      得由當事人自由約定之；惟是否得不劃定一定之範圍，此即涉及「概括最高限
      額抵押權」是否有效之問題。所謂「概括最高限額抵押權」，係指抵押權人（
      債權人）與債務人間，無基本契約（一定之法律關係）為擔保債權發生之基礎
      關係，而將該當事人間所發生現在與將來之一切債權，在最高限額內予以擔保
      之最高限額抵押權。此種抵押權因當事人就擔保債權發生原因之基礎關係未加
      以限定，故債務人與抵押權人間所生之一切債權，例如因侵權行為或不當得利
      所生之偶發債務，均可能成為擔保之範圍，致使抵押人負擔不可預期之債務，
      自非妥當。且因擔保債權未劃定一定範圍，抵押物在最高限額範圍內受無限制
      之拘束，尤其在最高限額約定過高之情形，將使實際擔保債權額與最高限額間
      之抵押物交換價值陷於窒息狀態，致妨害其交換價值之有效利用，有違物盡其
      用之旨。加以在一般最高限額抵押權因就擔保債權限定一定之範圍，故後次序
      抵押權人或一般債權人就抵押物應負之擔保程度，可作相當之預測；反之，概
      括最高限額抵押權因未劃定擔保債權之範圍，不僅偶然發生之債權可隨時進入
      擔保範圍，甚至抵押權人得以不當方法蒐集無擔保債權、票據債權入擔保範圍
      ，使上述預測陷於不可能，對於後次序抵押權人或一般債權人即有保護欠週之
      弊害。另概括最高限額抵押權之設定，常係經濟上強者之金融機關，以定型化
      契約之形式，使經濟上弱者之債務人不得不加以接受，抵押權人然後利用抵押
      物交換價值之獨佔，立於較諸其他債權人優勢之地位，形成壓迫經濟上弱者之
      不公平後果，有違社會正義之理想。且概括最高限額抵押權所擔保之不定債權
      ，因無一定之基礎關係為其發生原因，該抵押權已無一定之法律關係可資從屬
      ，亦顯有違反抵押權之「從屬性」，自難承認其為有效。此觀之最高法院八十
      六年度台上字第三一一判決謂：「最高限額抵押權係對於債權人一定範圍內之
      不特定債權，預定一最高限額，由債務人或第三人提供抵押物予以擔保之特殊
      抵押權。故最高限額抵押權所擔保債權必須為一定範圍內所發生之債權。準此
      以觀，最高限額抵押權不僅有其特定性，且最高限額抵押權係從屬於此一定範
      圍內之法律關係，最高限額抵押權所擔保者，即係此項法律關係所不斷發生之
      債權。該一定範圍之法律關係即為最高限額抵押權之基礎關係。至概括最高限
      額抵押權，因債權人與債務人間無基本契約（一定之法律關係）為擔保債權發
      生之基礎關係，自難認屬有效。」自明。查本件被上訴人其他約定事項第一點
      之約定，因未對於最高限額抵押權所擔保之債權範圍加以特定，顯係屬前述之
      概括最高限額抵押權之約定，則揆諸前開說明，因其違反抵押物之特定性、從
      屬性，並有背契約正義，自難認該約定為有效。
（五）被上訴人所主張之信用卡融資借款債務，於其內部放款作業上，會計科目初始
      即因無擔保品而編為「中期放款」，屬無擔保放款，且適用甚高之利率，則被
      上訴人之真意顯然未將該信用卡債務包含於本件抵押權範圍內甚明。
三、證據：提出土地及建物登記謄本四件為證。
乙、被上訴人方面：
一、聲明：駁回對造之上訴。
二、陳述：
（一）訴外人鄭麗蘋及上訴人乙○○於八十四年四月十三日與被上訴人訂立不動產抵
      押契約，設定系爭抵押權予被上訴人，係擔保訴外人鄭麗蘋對被上訴人現在（
      包括過去所負現在尚未清償之各項債務）及將來，依償還合會金契約書、票據
      、借據、保證、墊款損害賠償等所負債務以及其他一切債務，以本金最高限額
      六百萬元為限度，該不動產抵押契約連同土地及建築改良物抵押權設定契約書
      一併送請主管機關於同年五月十六日登記完畢。依最高法院八十四年台上字第
      一九六七號判例所示，抵押權所擔保之債權，其種類及範圍屬於抵押權之內容
      ，依法應經登記始生物權之效力，但如因內容過於冗長，登記簿所列各欄篇幅
      不能容納記載，可以附件記載作為登記簿之一部分，因此關於最高限額抵押權
      所擔保所擔保之債權，雖未記載於土地登記簿，然於聲請登記時提出之最高限
      額抵押權設定契約書有該項債權之記載者，此契約書既作為登記簿之附件，自
      為抵押權效力所及。本件系爭抵押權所擔保訴外人鄭麗蘋對被上訴人之債務，
      已明確登記在案，自當對該等範圍內之債務負完全清償之責後，始得請求塗銷
      。
（二）訴外人鄭麗蘋目前對被上訴人所負債務計有借款債務二筆及保證債務一筆，借
      款部分一筆為長期擔保放款，尚欠本金二百四十萬元及利息、違約金、費用等
      ，另一筆為卡通融貸款，尚欠本金三十萬一千一百六十元及利息、違約金、費
      用等，而該二筆借款均由上訴人乙○○保證；至於保證債務部分則為保證訴外
      人鄭陳雪婚對被上訴人之中長期擔保放款債務，尚欠本金二百一十五萬六千五
      百五十四元及利息、違約金、費用等。上開三筆債務依前所述均屬抵押權擔保
      範圍，且依抵押權之追及效力，雖抵押物已移轉為上訴人所有，被上訴人就系
      爭抵押權擔保之債權，仍得就該抵押物求償，在該等債務未全數清償之前，自
      無理由請求塗銷系爭抵押權。
三、證據：提出他項權利證明書、土地及建築改良物抵押權設定契約書、不動產抵押
    契約書、借據各二件及卡通融貸款契約一件（以上均為影本）為證。
    理    由
甲、程序方面：
    上訴人於原審起訴，請求：被上訴人應於上訴人清償本金新台幣（下同）二百四
    十萬元十九元及其利息之同時，將坐落苗栗縣苑裡鎮○○段第四００之一七地號
    土地及其地上建物即建號二一九號、門牌號碼苗栗縣苑裡鎮苑港里一鄰苑港三之
    十八號（設定範圍均所有權全部），及同段四００之一三、之一八地號土地（設
    定範圍均八分之一），苗栗縣苗栗地政事務所收件字號：八十四年通苑字第００
    二九七一號，於民國八十四年五月十六日所為本金最高限額六百萬元抵押權登記
    （以下稱系爭抵押權登記）塗銷。原審為上訴人敗訴之判決後，上訴人提起上訴
    ，先位聲明求為判決：（一）原判決廢棄。（二）被上訴人應於上訴人清償本金
    二百四十萬元及其利息之同時，將系爭抵押權登記塗銷；備位聲明求為判決：
    （一）原判決廢棄。（二）被上訴人應於上訴人清償本金二百六十九萬九千八百
    十九元及其利息之同時，將系爭抵押權登記塗銷（見本院卷第二十至二十七頁）
    。嗣於九十二年七月二十二日，將上訴聲明中之先位聲明更正為：（一）原判決
    廢棄。（二）被上訴人應於上訴人清償本金二百四十萬元或二百六十九萬九千八
    百十九元及其利息之同時，將系爭抵押權登記塗銷。查本件訴訟標的係塗銷抵押
    權登記請求權，是上訴人上開更正，並非訴之變更，自無需被上訴人同意。又上
    訴人於九十二年七月二十二日撤回上述備位聲明，被上訴人就本件又未為附帶上
    訴，依民事訴訟法第四百五十九條規定，上訴人撤回上述備位聲明，亦無需被上
    訴人同意，均先鈙明。
乙、實體方面：
一、上訴人起訴主張：上訴人丙○○於民國（以下同）八十八年間，向訴外人鄭麗蘋
    購得坐落苗栗縣苑裡鎮○○段第四００之一七地號土地，及其地上建物即建號二
    一九號、門牌號碼苗栗縣苑裡鎮苑港里一鄰苑港三之十八號房屋，並於同年六月
    二十五日辦妥該房地所有權移轉登記，取得所有權。因前手鄭麗蘋於出售上述房
    地予上訴人前之八十四年五月十六日，向被上訴人借款四百五十萬元，並以其所
    有前開房地連同上訴人乙○○所有坐落苗栗縣苑裡鎮○○段第四００之一三地號
    及同段第四００之一八地號土地，共同設定本金最高限額六百萬元抵押權予被上
    訴人，用以擔保訴外人鄭麗蘋積欠被上訴人之債務，抵押權存續期間至一一四年
    四月十三日止，茲訴外人鄭麗蘋已將其所有前開房地出售並已辦妥所有權移轉登
    記與上訴人丙○○，上訴人丙○○、乙○○基於利害關係人及抵押人之地位，擬
    向被上訴人清償訴外人鄭麗蘋積欠之抵押債務餘額二百四十萬元及其利息，並要
    求被上訴人塗銷抵押權，竟遭被上訴人拒絕，而鄭麗蘋及上訴人二人均無欲以本
    件抵押權向被上訴人繼續發生新借款，兩造間除本件抵押債權外，確定日後不再
    發生債權債務關係，爰以起訴狀繕本之送達作為終止抵押權存續期間之通知。為
    此依民法第三百十一條第三人清償之法律關係以及最高法院民事庭七十六年度第
    三次會議決議之意旨，求為命被上訴人應於上訴人清償抵押債務本金二百四十萬
    元及其利息，或於上訴人清償抵押債務本金二百四十萬元及「卡通融貸款」二十
    九萬九千八百一十九元合計二百六十九萬九千八百十九元及其利息後，將系爭抵
    押權塗銷之判決。
二、被上訴人則以：系爭抵押權所擔保訴外人鄭麗蘋對被上訴人之債務，已明確登記
    在案，自應俟抵押權所擔保範圍內之債務全部清償後，始得塗銷系爭抵押權登記
    ，訴外人鄭麗蘋目前對被上訴人所負債務計有借款債務二筆及保證債務一筆，該
    三筆債務均屬抵押權擔保範圍，且依抵押權之追及效力，雖抵押物即訴外人鄭麗
    蘋所有之前述房地所有權已移轉為上訴人所有，被上訴人就系爭抵押權擔保之債
    權，仍得就該抵押物求償，在該等債務未全數清償之前，自無理由請求塗銷系爭
    抵押權等語，資為抗辯。
三、上訴人主張：伊於八十八年間，向訴外人鄭麗蘋購得坐落苗栗縣苑裡鎮○○段第
    四００之一七地號土地，及其地上建物即建號二一九號、門牌號碼苗栗縣苑裡鎮
    苑港里一鄰苑港三之十八號房屋，並於同年六月二十五日辦妥該房地所有權移轉
    登記，取得所有權。因前手鄭麗蘋於出售上述房地予上訴人前之八十四年五月十
    六日，向被上訴人借款四百五十萬元，並以其所有前開房地連同上訴人乙○○所
    有坐落苗栗縣苑裡鎮○○段第四００之一三地號及同段第四００之一八地號土地
    ，共同設定本金最高限額六百萬元抵押權予被上訴人，用以擔保訴外人鄭麗蘋積
    欠被上訴人之債務，抵押權存續期間至一一四年四月十三日止，茲訴外人鄭麗蘋
    已將其所有前開房地出售並已辦妥所有權移轉登記與上訴人丙○○，上訴人丙○
    ○、乙○○基於利害關係人及抵押人之地位，擬向被上訴人清償訴外人鄭麗蘋積
    欠之抵押債務餘額二百四十萬元及其利息，並要求被上訴人塗銷抵押權，竟遭被
    上訴人拒絕等情，業據上訴人提出土地及建物登記謄本四件，及被上訴人所提他
    項權利證明書、土地及建築改良物抵押權設定契約書、不動產抵押契約書、借據
    各二件及卡通融貸款契約一件（以上均為影本）附卷可憑，自堪信為真實。
三、另上訴人主張：系爭抵押權所擔保之債權範圍，僅為訴外人鄭麗蘋向被上訴人所
    借四百萬元之長期擔保放款之借款債務，並不及於鄭麗蘋向被上訴人所為卡通融
    貸款之借款債務及以及鄭麗蘋保證債務部分之事實，則為被上訴人所否認，並辯
    稱：訴外人鄭麗蘋目前對被上訴人所負債務計有借款債務二筆及保證債務一筆，
    該三筆債務均屬抵押權擔保範圍等情。是本件首應審究者，厥為系爭抵押權所擔
    保之債權範圍為何？
四、按抵押權所擔保之債權，其種類及範圍，屬於抵押權之內容，依法應經登記，始
    生物權之效力，但如因內容過於冗長，登記簿所列各欄篇幅不能容納記載，可以
    附件記載，作為登記簿之一部分。因此關於最高限額抵押權所擔保之債權，雖未
    記載於土地登記簿，然於聲請登記時提出之最高限額抵押權設定契約書，有該項
    債權之記載者，此契約書既作為登記簿之附件，自為抵押權效力所及，有最高法
    院八十四年台上字第一九六七號判例意旨可資參照。是關於最高限額抵押權所擔
    保之債權，如未於土地登記簿一一記載，應以抵押權人聲請登記時提出之最高限
    額抵押權設定契約書，視為登記簿之附件，在該契約書上記載之該抵押權所擔保
    之債權，均認為抵押權效力之所及（最高法院八十八年度台上字第二六四五號裁
    判意旨參照）。又解釋意思表示，應探求當事人之真意，不得拘泥於所用之詞句
    ，民法第九十八條定有明文。惟如契約之文字已表示當事人之真意，無需別事探
    求者，固不得捨契約文字而更為曲解（最高法院八十年度台上字第一五四一號裁
    判意旨參照）。查被上訴人所辯訴外人鄭麗蘋及上訴人乙○○於八十四年四月十
    三日與被上訴人訂立不動產抵押契約，設定系爭抵押權予被上訴人，係擔保訴外
    人鄭麗蘋對被上訴人現在（包括過去所負現在尚未清償之各項債務）及將來，依
    償還合會金契約書、票據、借據、保證、墊款、損害賠償等所負債務以及其他一
    切債務之清償，以本金最高限額六百萬元為限度，該不動產抵押契約連同土地及
    建築改良物抵押權設定契約書一併送請主管機關於同年五月十六日登記完畢等情
    ，業據被上訴人提出上訴人所不爭執之他項權利證明書、土地建築改良物抵押設
    定契約書及不動產抵押契約影本各一紙為證，自堪信為真實。是本件系爭抵押權
    設定契約書既已明白約定最高限額抵押權所擔保之債權之範圍，則揆諸前揭最高
    法院判例及裁判意旨，本件訴外人鄭麗蘋對被上訴人因依償還合會金契約書、票
    據、借據、保證、墊款、損害賠償等一定法律關係所負之債務，自均為系爭抵押
    權之效力所及。
五、次按最高限額抵押權所擔保之債權，除訂約時已發生之債權外，即將來發生之債
    權，在約定限額之範圍內，亦為抵押權效力所及（最高法院九十一年度台上字第
    八一四號判決參照）。查訴外人鄭麗蘋於八十九年四月二十一日與被上訴人訂立
    「卡通融貸款契約」，又於九十年五月二十三日向被上訴人借得四百萬元，目前
    尚積欠被上訴人本金二百四十萬元，另訴外人鄭麗蘋及上訴人乙○○為訴外人鄭
    陳雪婚對被上訴人之中長期擔保放款債務之連帶保證人，尚欠本金二百一十五萬
    六千五百五十四元之事實，為兩造所不爭執，堪認為真實。上述「卡通融貸款契
    約」，被上訴人主張鄭麗蘋尚欠本金及利息等共三十萬一千一百六十元，上訴人
    則主張尚欠二十九萬九千八百一十九元。而系爭抵押權之抵押權設定契約書係於
    八十四年四月十三日作成，有該契約書足憑，則訴外人鄭麗蘋之上開二筆借款債
    務，及訴外人鄭麗蘋及上訴人乙○○之前開保證債務，自均為系爭抵押權之效力
    所及。上訴人主張訴外人鄭麗蘋於九十年五月二十三日向被上訴人所借四百萬元
    （目前尚積欠本金二百四十萬元）部分為系爭抵押權效力所及，訴外人鄭麗蘋於
    八十九年四月二十一日與被上訴人訂立卡通融貸款契約所欠之上述款項，以及訴
    外人鄭麗蘋、上訴人乙○○之前開保證債務部分均非系爭抵押權效力所及云云，
    自無足採。
六、再按最高限額之抵押契約定有存續期間者，於存續期間屆滿前所發生之債權，債
    權人在約定限額範圍內，對於抵押物均享有抵押權，除債權人拋棄為其擔保之權
    利、抵押權所擔保之債權所由生之契約已合法終止或因其他事由而消滅，且無既
    存之債權，而將來亦確定不再發生債權，其原擔保之存續期間內所可能發生之債
    權，已確定不存在外，自無許抵押人於抵押權存續期間屆滿前，任意終止此種契
    約。縱令嗣後所擔保之債權並未發生，僅債權人不得就未發生之債權行使抵押權
    而已，非謂抵押人得於存續期間屆滿前終止契約而享有請求塗消抵押權設定登記
    之權利（最高法院七十七年台上字第九四三號判例參照）。本件系爭最高限額抵
    押權定有存續期間，已如前述，而訴外人鄭麗蘋積欠被上訴人之二筆借款債務均
    尚未清償完畢，訴外人鄭麗蘋及上訴人乙○○保證訴外人鄭陳雪婚對被上訴人之
    借款債務亦尚未清償完畢，將來亦非確定不發生債務，則上訴人主張由渠等代位
    清償訴外人鄭麗蘋積欠被上訴人之抵押債務本金二百四十萬元及其利息，或抵押
    債務本金二百四十萬元及「卡通融貸款」二十九萬九千八百一十九元合計二百六
    十九萬九千八百十九元及其利息後，將系爭抵押權塗銷，即非有據。
七、上訴人雖另援引最高法院民事庭七十六年度第三次會議決議意旨，主張彼等得終
    止系爭抵押契約，塗銷系爭抵押權設定登記。按最高法院前述會議決議：「最高
    限額抵押契約定有存續期間者，其期間雖未屆滿，然若其擔保之債權所由生之契
    約已合法終止，且無既存之債權，而將來亦確定不再發生債權，其原擔保之存續
    期間內可發生之債權，已確定不存在，依抵押權之從屬性，應許抵押人請求塗銷
    抵押權設定登記」。依此意旨，必需最高限額抵押債權人無既存之債權，且將來
    亦確定不再發生債權，抵押人始得終止抵押契約請求塗銷抵押權設定登記。本件
    依上訴人所述，系爭抵押權定有存續期間（抵押權存續期間至一一四年四月十三
    日止），已如前述，而訴外人鄭麗蘋積欠被上訴人之兩筆借款債務均尚未清償完
    畢，訴外人鄭麗蘋及上訴人乙○○保證訴外人鄭陳雪婚對被上訴人之借款債務亦
    尚未清償完畢，將來亦非確定不發生債務，則上訴人主張由渠等本於第三人之地
    位，代位清償訴外人鄭麗蘋所欠被上訴人之抵押債務本金二百四十萬元及利息或
    代位清償抵押債務本金二百四十萬元（含利息）及「卡通融貸款」二十九萬九千
    八百一十九元合計二百六十九萬九千八百十九元及其利息後，被上訴人應將系爭
    抵押權予以塗銷，亦非有據。
八、上訴人又主張：系爭附於「土地、建築改良物抵押權設定契約書」之「不動產抵
    押契約」，係由被上訴人所預定用於同類契約之條款，為學說上之附合契約，而
    本件抵押權設定之目的，係為擔保訴外人鄭麗萍對被上訴人之系爭二百四十萬元
    借款債務，上述「不動產抵押契約」竟約定擔保範圍包括鄭麗萍對被上訴人現在
    （包括過去所負現在尚未清償）及將來所負之一切債務，是上述條款，顯係加重
    訴外人鄭麗萍之責任，且依契約本質所生之主要權利義務言之，亦有顯失公平之
    情形，揆諸民法第二百四十七條之一第二款規定，該部分約定亦應解為無效等語
    。惟為被上訴人所否認。查：系爭兩造間所簽訂之不動產抵押權設定契約書附件
    即「不動產抵押契約」第一至五行：「立抵押權設定契約書人鄭麗蘋、乙○○（
    以下簡稱擔保物提供人）今將後開不動產向新竹區中小企業銀行股份有限公司（
    即被上訴人）設定第一順位抵押權出押與貴行作為擔保，並邀同連帶保證人乙○
    ○．．．保證債務人鄭麗蘋對貴行．．．現在）包括過去所負現在尚未清償之各
    項債務）及將來依償還合會金契約書、票據、保證、墊款、損害賠償等所負債務
    以及其他一切債務，以本金最高限額新台幣陸佰萬元為限度之清償」等語（見原
    審卷第六十三頁），即明指系爭房地所設定抵押權擔保之範圍，為包括債務人（
    即訴外人鄭麗蘋）對抵押權人（即被上訴人）所負過去、現在及將來所負之合會
    金、借款、票據、保證、損害賠償等以及其他一切債務，其語意明確，並無閱讀
    及理解上之困難，且其文句不多，若就其內容不同意，非不得當場請求增刪或變
    更，自不得指為片面加重上訴人責任或上訴人顯失公平。況最高限額抵押權本質
    即在擔保一定額度之不特定債權，系爭抵押契約已明示擔保債權之種類及範圍為
    鄭麗蘋所欠被上訴人之合會驉B借款、票據、保證、損害賠償等債務，此內容反
    而使該不特定債權得以限制於一定之範圍內，其本非單獨有利於為抵押權人之銀
    行，併為對提供抵押物之義務人之保障，自非加重該義務人之責任或限制其行使
    權利。是上訴人上述主張，亦難採憑。
九、上訴人另主張：被上訴人所提之「不動產抵押契約」固載明：前述房地設定抵押
    權與被上訴人，擔保債務人鄭麗萍對被上訴人現在 (包括過去所負現在尚未清償
    之各項債務)及將來，依償還合會金、票據、借據、保證、墊款損害賠償等所負
    債務及其他一切債務，以本金最高限額新台幣六百萬元為限度等情，惟此項約定
    屬於定型化契約，鄭麗萍於簽署當時根本無法詳閱契約內容，故「不動產抵押契
    約」上所謂「擔保債務人未來所成立之一切債務」云云，實非鄭麗萍立約之本意
    等語。惟亦為被上訴人所否認。經查：系爭「不動產抵押契約」第一至六行已明
    載抵押擔保之範圍為鄭麗萍所欠被上訴人之合會金、票據、借據、保證、墊款損
    害賠償等債務（含將來債務），其語意明確，又經上訴人乙○○及債務人鄭麗萍
    簽名蓋章，上訴人乙○○及債務人鄭麗萍又無不能瞭解其文義之情形，自不得另
    事探求，指前開文句均非上訴人乙○○及債務人鄭麗萍之本意，上訴人上開主張
    ，亦不足採。
十、上訴人復主張：本件被上訴人其他約定事項第一點之約定，因未對於最高限額抵
    押權所擔保之債權範圍加以特定，顯係屬前述之概括最高限額抵押權之約定，依
    最高法院八十六年度台上字第三一一判決意旨，因其違反抵押物之特定性、從屬
    性，並有背契約正義，自難認該約定為有效等語。按最高法院八十六年度台上字
    第三一一判決謂：「最高限額抵押權係對於債權人一定範圍內之不特定債權，預
    定一最高限額，由債務人或第三人提供抵押物予以擔保之特殊抵押權。故最高限
    額抵押權所擔保債權必須為一定範圍內所發生之債權。準此以觀，最高限額抵押
    權不僅有其特定性，且最高限額抵押權係從屬於此一定範圍內之法律關係，最高
    限額抵押權所擔保者，即係此項法律關係所不斷發生之債權，該一定範圍之法律
    關係即為最高限額抵押權之基礎關係。至概括最高限額抵押權，因債權人與債務
    人間無基本契約（一定之法律關係）為擔保債權發生之基礎關係，自難認屬有效
    」。查系爭「土地、建築改良物抵押權設定契約書」上「聲請登記以外之約定事
    項」欄內載稱：「2、依據不動產抵押契約所載。3、借款保證及其他一切債務之
    擔保」（見原審卷第六十二頁反面）；又系爭「不動產抵押契約」第一至六行已
    明載抵押擔保之範圍為鄭麗萍所欠被上訴人之合會金、票據、借據、保證、墊款
    、損害賠償等債務，其語意明確。本件爭執又屬上訴人應否就鄭麗萍所欠被上訴
    人之系爭借據債務及保證債務應否負責問題，由此足見系爭抵押顯係就一定之法
    律關係所發生之債務而為擔保，並非無一定之法律關係為擔保債權發生之基礎關
    係，上訴人上開主張，亦非可採。
十一、上訴人再主張：被上訴人所主張之信用卡融資借款債務，於其內部放款作業上
      ，會計科目初始即因無擔保品而編為「中期放款」，屬無擔保放款，且適用甚
      高之利率，則被上訴人之真意顯然未將該信用卡債務包含於本件抵押權範圍內
      ，上訴人對此債務不負清償責任等語。惟本件爭執要旨在於上述信用卡融資借
      款是否屬於系爭抵押契約所擔保範圍，若屬系爭抵押契約所擔保範圍，上訴人
      即應負清償責任，至於被上訴人於貸放該款與借款人時，其內部作業「會計科
      目」係編為何名稱，要與上訴人應否就此借款負清償責任無關，上訴人上述主
      張，亦無足採。
十二、綜上所述，系爭抵押契約，抵押權之存續期間尚未屆滿，且抵押契約所擔保之
      債務尚未清償，將來亦非確定不發生債務，則上訴人乙○○及抵押物受讓人即
      上訴人丙○○主張終止系爭抵押契約，並以本件起訴狀繕本之送達作為終止保
      證契約之意思表示，洵非有據。又系爭抵押契約所擔保之債務尚有抵押借款二
      百四十萬元、卡融通貸款二十九萬九千八百一十九元及保證債務二百十五萬六
      千五百五十四元及利息、違約金未清償，則上訴人請求被上訴人應於上訴人清
      償抵押債務本金二百四十萬元及其利息，或於上訴人清償抵押債務本金二百四
      十萬元及「卡通融貸款」二十九萬九千八百一十九元合計二百六十九萬九千八
      百十九元及其利息後，將系爭抵押權塗銷，亦非有據，原審為上訴人敗訴之判
      決，並無不合，上訴論旨，指摘原判決不當，求予廢棄改判，非有理由，應予
      駁回。
十三、本件事證已臻明確，兩造其餘攻擊防禦方法及舉證，核於判決結果無影響，爰
      不逐一論述，併此鈙明。
十四、據上論結：本件上訴為無理由，依民事訴訟法第四百四十九條第一項、第七十
      八條、第八十五條第一項前段，判決如主文。
中      華      民      國    九十二    年      八      月      五      日
~B1民事第五庭審判長法  官  陳滿賢
~B2                法  官  朱  樑
~B3                法  官  邱森樟
右為正本係照原本作成。
如對本判決上訴，須於收受判決送達後二十日內向本院提出上訴書狀，其未表明上訴
理由者，應於提出上訴後二十日內向本院提出上訴理由書（須按他造人數附具繕本）
，並繳納送達用雙掛號郵票拾份（每份拾肆元）。
上訴時應提出委任律師或具有律師資格之人之委任狀；委任有律師資格者，另應附具
律師及格證書及釋明委任人與受任人有民事訴訟法第四百六十六條之一第一項但書或
第二項（詳附註）所定關係之釋明文書影本。
~B                書記官  粘銘環
中      華      民      國    九十二    年      八      月     十九     日
附註：
民事訴訟法第四百六十六條之一（第一項、第二項）
對於第二審判決上訴，上訴人應委任律師為訴訟代理人。但上訴人或其法定代理人具
有律師資格者，不在此限。
上訴人之配偶、三親等內之血親、二親等內之姻親，或上訴人為法人、中央或地方機
關時，其所屬專任人員具有律師資格並經法院認為適當者，亦得為第三審訴訟代理人
。
                                                                        Ｙ


司法院資訊處製作；財團法人民間司法改革基金會備份。
